【裁判字號】    91,易,648
【裁判日期】    920930
【裁判案由】    誹謗
【裁判全文】
臺灣臺北地方法院刑事判決                          九十一年度易字第六四八號
    公  訴  人  臺灣臺北地方法院檢察署檢察官
    被      告  戊○○
    選任辯護人  陳德峰律師
右列被告因誹謗案件，經檢察官聲請以簡易判決處刑（九十年度偵字第二三五二六號
），本院認不宜，改依通常程序審理，判決如左：
    主  文
戊○○無罪。
    理  由
一、公訴意旨略以：被告戊○○意圖散布於眾，於民國九十年八月二十八日上午十一
    時許，在台灣台北地方法院檢察署一樓法警室前，對新聞媒體記者（三立電視台
    、東森新聞台、ＴＶＢＳ新聞台、中天新聞台、台視新聞台、ＮＥＷＳ９８廣播
    電台等）以文字刊載傳述：己○○與中華民國車輛交通事故鑑定技術研究學會秘
    書長張漢威勾串，作成不利於被告之子周棟車禍死亡鑑定報告，而持以紅色簽字
    筆書寫「惡律師己○○」等不實字樣之書面，供前開電視台之記者拍攝、播報，
    足以貶損己○○在社會上評價，毀損己○○之名譽。因認被告涉犯刑法第三百十
    條第一項、第二項之加重誹謗罪嫌云云。
二、按犯罪事實應依證據認定之，無證據不得推定其犯罪事實；不能證明被告犯罪者
    ，應諭知無罪之判決，刑事訴訟法第一百五十四條、第三百零一條第一項分別定
    有明文。又認定不利於被告之事實，需依積極證據，茍積極證據不足為不利於被
    告事實之認定時，即應為有利於被告之認定，更不必有何有利之證據（最高法院
    三十年上字第八一六號判例參照）。次按刑法誹謗罪之成立，除行為人在客觀上
    有指摘或傳述足以毀損他人名譽之事實外，尚須主觀上有毀損他人名譽之故意，
    方具構成要件該當性，而行為人是否具有主觀構成要件之故意，尚須依當時具體
    情況客觀判斷之；立法者為免爭論，於一般誹謗罪之情形，以刑法第三百十一條
    明定阻卻構成要件事由，只要行為人之行為係以善意發表言論而客觀上符合該條
    所規定之要件者，縱足以造成毀損他人名譽之結果，亦不該當於誹謗罪之構成要
    件，探求此規定之意涵，亦可知立法者意欲尋求名譽保護及言論自由間之折衷；
    因此，名譽之保護並非無所限制，否則倘任憑鉗束言論，適足為社會一般多數人
    之害，亦阻礙整體人類社會之進步及公共利益之推展；而證據法則上，倘無證據
    足證行為人係出於惡意所為，即應推定其係以善意為之，此即所謂真正惡意原則
    之主要意涵。
三、本件公訴人認被告戊○○涉犯前開加重誹謗罪嫌，無非係以告訴人己○○之指訴
    ，並有內容為被告以寫有「惡律師己○○」文字之書面公媒體拍攝之錄影帶一捲
    可證，及告訴人雖於台灣基隆地方法院八十八年度交訴字第三六號被告潘信偉過
    失致死案件中聲請送中華民國車輛交通事故鑑定技術研究學會鑑定，惟其時間係
    八十九年十月十二日，在此之前，該案承審法官已主動依職權於八十九年七月十
    四日發文，函請該學會為鑑定，且該學會早於同年八月十五日將鑑定結果函覆承
    審法官，被告於該案委任之律師並於同年十月十七日曾聲請閱卷，故被告應已知
    該案件送該學會鑑定並非基於告訴人之聲請，顯有誹謗故意，非善意發表言論等
    語，為其主要論據。
四、訊據被告戊○○否認有何加重誹謗犯行，辯稱：當天係其告訴張漢威偽造文書等
    案件在台灣台北地方法院檢察署開庭前，接受記者黃巽君訪問，雖有其他記者在
    場，但未接受三立新聞台記者甲○○或其他記者訪問，且未向記者表示告訴人與
    鑑定單位勾結之事，只有以看書的姿勢手拿中華民國車輛交通事故鑑定技術研究
    學會簡介（以下簡稱簡介）給記者看，說明該學會委員經其訪問，沒有人參加鑑
    定，基隆地院不知道有假鑑定集團，是告訴人引進基隆地院，假鑑定集團的名冊
    也是告訴人提供給法官，其未刻意提供書有「惡律師己○○」字樣之簡介供記者
    拍攝，且確實係因告訴人要求，基隆地院法官始送該學會鑑定，告訴人並招待司
    法人員聚餐，其並無誹謗告訴人等語。
五、經查：
  (一)告訴人提出之錄影帶為三立新聞台（ＳＥＴＮ）播放新聞之畫面，內容先由主播
    陳述：三年前有砂石業者肇事，原有二份鑑定報告，都指出死者無責任，但肇事
    者委託律師送其他單位鑑定，使案情大逆轉，死者家屬懷疑律師與鑑定單位勾結
    ，控告秘書長偽造文書等語，再轉至新聞畫面，由記者甲○○旁白陳述：照片中
    的男子叫周棟，三年前在一場車禍中不幸被砂石車撞死，當時他正在世界新聞專
    校唸書，正值青春年華，對於兒子不幸，母親戊○○忍住悲傷，為兒子打官司，
    希望討回公道，原本二次車禍鑑定，結果都說兒子沒有責任，不過對方律師卻找
    了另一鑑定單位重新鑑定，結果卻出現大逆轉，戊○○懷疑是對方律師與鑑定單
    位勾結，因此控告鑑定單位秘書長涉嫌偽造文書等語，新聞畫面被告手持簡介，
    正面（即書有「惡律師己○○提出」字樣之頁）約三十度角朝外，被告指著簡介
    內容說：張漢威又沒有鑑定背景，就隨便說死者有錯，把所有過失都推到死者身
    上，替肇事者脫罪，我覺得這個非常沒道德，人家都已經死了，你這樣落井下石
    傷害他的家屬等語，新聞畫面再轉至簡介正面書有「惡律師己○○提出」等字樣
    ，被告當時人在後面等情，有告訴人提出之錄影帶一捲可證，並經本院當庭勘驗
    無訛（見本院卷九十一年七月二十六日筆錄第十頁、同年八月十六日筆錄第三、
    四頁）；又證人甲○○於本院審理時證稱：當天是被告與其他家屬在乙○控告張
    漢威的案子，當時其接到通知，一群記者去採訪，她們（指被告等人）給我們一
    份資料，上面有寫黃律師是惡律師的字，我記得是被告說，她兒子的官司之前二
    次的鑑定報告都說她兒子沒有過失，後來第三次由黃律師找了鑑定單位，就整個
    大逆轉，變成她兒子有過失，她有提到懷疑律師與鑑定單位勾結等語（見本院卷
    九十一年八月十六日筆錄第四至十二頁）；足認被告當日確有在記者面前指摘告
    訴人找了鑑定單位，使案情逆轉，其懷疑律師與鑑定單位勾結等情，又姑不論簡
    介上「惡律師己○○提出」字樣係由何人所書寫，惟被告於接受記者採訪時即已
    知悉簡介上有「惡律師己○○提出」之紅色明顯、斗大字樣，仍任由攝影記者拍
    攝，難認無散布於眾。
  (二)惟丁○○係台灣基隆地方法院檢察署書記官，丙○○係其妹婿乙節，為證人丁○○所是認；而被告提出與丙○○通話之錄音，其中丙○○確陳稱：己○○設宴辦
    桌，丁○○有給他介紹法院的人等語，業經本院勘驗錄音帶屬實（見九十二年七
    月十一日筆錄第三頁），證人丙○○亦陳稱：陳東財係丁○○之兄，參選市議員
    選舉後，向告訴人借住處場地聚餐，其曾向戊○○表示告訴人有幫忙出錢招待等
    語，雖丙○○另陳稱其上開所述，有些是猜測，有些是應和被告所言，然仍無解
    丙○○確曾向被告陳述告訴人設宴辦桌，丁○○介紹法院的人予告訴人等情；雖
    被告提出之錄音係於九十年八月二十八日其接受記者訪問後之對話，然丙○○所
    陳述之事實發生之時間均係在當日之前，足認被告認定告訴人係設宴招待司法人
    員之「惡律師」，不論原本消息來源是否丙○○，仍究非全然出於被告虛構捏造
    。又案發當日被告係為其告訴中華民國車輛交通事故鑑定技術研究學會秘書長張
    漢威偽造文書等案件出庭前，接受記者訪問。觀諸該學會簡介載有數名指導顧問
    及研究委員名單，並規範肇事鑑定作業要點，重大案件（屬傷亡者，須再研究者
    ），每兩週通知該案有關人員蒞會說明，鑑定會議每兩週召開乙次，鑑定研究委
    員會會議，應有九人以上委員出席始得開會，或重大案件，可用函寄各委員，並
    紀錄其意見於委員會中宣達等情，有該簡介影本附卷可稽；是該學會簡介所列指
    導顧問及研究委員名單是否真實、該學會是否確實依鑑定作業要點進行鑑定，如
    屬重大案件是否通知有關人員蒞會說明、鑑定會議是否召開、各委員是否確實參
    與鑑定等事項，要屬可受公評之事。而告訴人係台灣基隆地方法院八十八年度交
    訴字第三六號案件被告潘信偉之選任辯護人，並於該案進行中聲請送中華民國車
    輛交通事故鑑定技術研究學會鑑定乙情，有該案刑事聲請調查證據狀及所附簡介
    可稽；被告於嗣後得知此事，加以又認告訴人係所謂「惡律師」，是其將載有「
    惡律師己○○提出」字樣之簡介任由攝影記者拍攝，於記者面前指摘告訴人找了
    鑑定單位，使案情逆轉，其懷疑律師與鑑定單位勾結等情，被告僅係懷疑告訴人
    ，而非認定告訴人確與鑑定單位勾結，是仍屬被告依據所蒐得資料所作猜測，尚
    屬被告主觀認知之「實在」表達，要難謂其有真正誹謗名譽之惡意。
  (三)司法院大法官會議釋字第五百零九號解釋文，明確揭櫫：「言論自由為人民之基
    本權利，憲法第十一條定有明文，國家應給予最大限度之維護，俾其實現自我、
    溝通意見追求真理及監督各種政治或社會活動之功能得以發揮。惟為兼顧對個人
    名譽、隱私及公共利益之保護，法律尚非不得對言論自由依其傳播方式為合理之
    限制。刑法第三百十條第一項及第二項誹謗罪即係保護個人法益而設，為防止妨
    礙他人之自由權利所必要，符合憲法第二十三條規定之意旨。至刑法同條第三項
    前段以對誹謗之事，能證明其真實者不罰，係針對言論內容與事實相符之保障，
    並藉以限定刑罰權之範圍，非謂指摘或傳述誹謗事項之行為人，必須自行證明其
    言論內容確屬真實，始能免於刑責。惟行為人雖不能證明言論為真實，但依其提
    出證據資料，認為行為人有相當理由確信其為真實者，即不能以誹謗罪之刑責相
    繩，亦不得以此項規定而免除檢察官或自訴人於訴訟程序中，依法應負行為人故
    意毀損他人名譽之舉證責任，或法院發現其為真實之義務」等意旨。是縱被告無
    法證明告訴人宴請司法人員等所謂「惡律師」行為確屬真實，然有相當證據證明
    所涉之事實並非全然係被告虛構，而有合理之依據，被告因告訴人聲請鑑定，而
    懷疑其與鑑定單位勾結，亦僅止於懷疑階段，仍屬可受公平之事，尚難認已脫逸
    憲法所保障言論自由之範疇。此外，復查無其他積極證據，足認被告確有加重誹
    謗犯行，因不能證明被告犯罪，依首揭說明，自應為被告無罪之諭知。
據上論斷，應依刑事訴訟法第三百零一條第一項，判決如主文。
本案經檢察官黃立維到庭執行職務。
中      華      民      國    九十二    年      九      月     三十     日
                                    臺灣臺北地方法院刑事第七庭
                                        法  官ˉ蕭 清 清
右正本證明與原本無異。
如不服本判決，應於判決送達後十日內向本院提出上訴狀（應抄附繕本）。告訴人或
被害人如對於本判決不服者，應具備理由請求檢察官上訴，其上訴期間之計算係以檢
察官收受判決正本之日期為準。
                                        書記官ˉ劉 麗 英
中      華      民      國    九十二    年      九      月      九      日


司法院資訊處製作；財團法人民間司法改革基金會備份。
